臺灣高等法院刑事裁定
110年度毒抗字第144號
抗  告  人
即  被  告  賴廷輝



上列抗告人即被告因違反毒品危害防制條例案件，不服臺灣基隆
地方法院109年度毒聲字第193號，中華民國109年12月8日裁定（
聲請案號：臺灣基隆地方檢察署109年度聲觀字第217號、109年
度毒偵字第1382號），提起抗告，本院裁定如下：
    主  文
抗告駁回。                                              
    理  由
一、原裁定意旨略以：㈠抗告人即被告甲○○（下稱抗告人）先後
    基於施用第二級毒品甲基安非他命、第一級毒品海洛因之犯
    意，於民國109年8月24日上午7、8時許，在新北市○○區○○00
    號內，以將甲基安非他命置於玻璃球內燒烤後吸食煙霧、將
    海洛因摻入香菸內點燃後吸食之方式，先後施用甲基安非他
    命及海洛因各1次之事實，業據抗告人於偵詢時坦承不諱，
    且抗告人經警採集之尿液，經台灣尖端先進生技醫藥股份有
    限公司分別以EIA酵素免疫分析法為初步檢驗，再以GC/MS氣
    相層析質譜分析法為確認檢驗結果，均呈嗎啡、安非他命及
    甲基安非他命陽性反應，此有該公司於109年9月8日出具之
    濫用藥物檢驗報告、臺北市政府警察局偵辦毒品案件尿液檢
    體委驗單各1紙存卷可稽，上開結果係以氣相層析質譜儀法
    進行確認，已足排除偽陽性反應之可能。綜上，足認抗告人
    之自白與事實相符，抗告人曾於前揭時、地施用海洛因及甲
    基安非他命各1次之犯行，應堪認定。㈡抗告人最近1次觀察
    、勒戒或強制戒治之紀錄，係因施用毒品案件，經臺灣士林
    地方法院裁定送觀察、勒戒後，認有繼續施用毒品之傾向，
    再經同院裁定送強制戒治，於98年1月23日執行完畢，並由
    臺灣士林地方檢察署檢察官以98年度戒毒偵字第20號為不起
    訴處分確定，此有本院被告前案紀錄表在卷可按。因抗告人
    本次施用毒品之時間，距前次強制戒治執行完畢已逾3年，
    本件仍適用觀察、勒戒之程序，且檢察官本件聲請查無違法
    或濫用其裁量權之情事。綜上所述，本件聲請為有理由，應
    予准許。㈢依毒品危害防制條例第20條第3項、第1項，觀察
    勒戒處分執行條例第3條第1項，裁定抗告人施用第一、二級
    毒品，應送勒戒處所觀察、勒戒，其期間不得逾2月等語。
二、抗告意旨略以：抗告人已因施用毒品罪經判處有期徒刑確定
    在案，並已在監執行，實無再執行觀察勒戒之必要。又抗告
    人目前在監服刑，已與外界完全隔離，且在監服刑與令入勒
    戒處所執行，原意上屬相同處罰性質，均係為令施用毒品者
    與外界隔離，並自我重新制定規劃人生之路，戒除毒品，而
    抗告人今已在監服刑，已收警惕效果，實無必要再令入勒戒
    處所執行，綜上懇請准予撤銷勒戒裁定等語。
三、按毒品危害防制條例第20條第3項、第23條第2項於109年1月
    15日修正公布，且新增第35條之1過渡規定，並均於109年7
    月15日施行。次按「犯（毒品危害防制條例）第10條之罪者
    ，檢察官應聲請法院裁定，或少年法院（地方法院少年法庭
    ）應先裁定，令被告或少年入勒戒處所觀察、勒戒，其期間
    不得逾2月」、「觀察、勒戒後，檢察官或少年法院（地方
    法院少年法庭）依據勒戒處所之陳報，認受觀察、勒戒人無
    繼續施用毒品傾向者，應即釋放，並為不起訴之處分或不付
    審理之裁定；認受觀察、勒戒人有繼續施用毒品傾向者，檢
    察官應聲請法院裁定或由少年法院（地方法院少年法庭）裁
    定令入戒治處所強制戒治，其期間為6個月以上，至無繼續
    強制戒治之必要為止。但最長不得逾1年」、「依前項規定
    為觀察、勒戒或強制戒治執行完畢釋放後，3年後再犯第10
    條之罪者，適用前2項之規定」、「觀察、勒戒或強制戒治
    執行完畢釋放後，3年內再犯第10條之罪者，檢察官或少年
    法院（地方法院少年法庭）應依法追訴或裁定交付審理」，
    毒品危害防制條例第20條第1項、第2項、第3項、第23條第2
    項定有明文。是依修正後毒品危害防制條例規定，觀察、勒
    戒或強制戒治執行完畢釋放後，3年後再犯施用毒品罪者，
    應適用觀察、勒戒及強制戒治之規定，3年內再犯施用毒品
    罪者，則應依法追訴；且犯毒品危害防制條例第10條之罪，
    祇要距最近1次犯該罪經觀察、勒戒或強制戒治執行完畢釋
    放後，已逾3年，即應令觀察、勒戒，不因其間是否因另犯
    該罪，經起訴、判刑或執行而受影響（最高法院109年台上
    大字第3826號刑事裁定、109年度台上字第3240號、第3260
    號判決意旨參照）。
四、經查：
  ㈠抗告人確有施用第一級毒品海洛因、第二級毒品甲基安非他
    命之犯行，已據抗告人於偵查中坦承無誤，且抗告人為警採
    集其親自排放及封緘之尿液送請台灣尖端先進生技醫藥股份
    有限公司濫用藥物實驗室以EIA酵素免疫分析法初步檢驗，
    再以GC/MS氣相層析質譜儀法進行確認檢驗，均呈安非他命
    、甲基安非他命、嗎啡陽性反應乙節，有台灣尖端先進生技
    醫藥股份有限公司濫用藥物檢驗報告（尿液檢體編號：1392
    96）、臺北市政府警察局偵辦毒品案件尿液檢體委驗單（尿
    液檢體編號：139296）附卷可憑，是抗告人施用第一級毒品
    海洛因、第二級毒品甲基安非他命之犯行堪以認定。又抗告
    人前於96年間因施用毒品案件，經臺灣士林地方法院裁定送
    觀察、勒戒後，認有繼續施用毒品之傾向，再經同法院裁定
    送強制戒治，於98年1月23日執行完畢，並由臺灣士林地方
    檢察署檢察官以98年度戒毒偵字第20號為不起訴處分確定，
    此後即未再受觀察、勒戒或強制戒治之執行等情，有本院被
    告前案紀錄表在卷可按（見原審毒聲卷第18至37頁），是抗
    告人本案所為（109年8月24日上午7、8時許）距其最近1次
    因犯施用毒品罪經觀察、勒戒或強制戒治執行完畢之日（98
    年1月23日）已逾3年，故檢察官斟酌本件個案具體情節，依
    毒品危害防制條例第20條第1項、第3項之規定，向法院聲請
    裁定令抗告人入勒戒處所觀察、勒戒，原審因檢察官之聲請
    ，依據現行法律規定，裁定抗告人應入勒戒處所觀察、勒戒
    ，於法並無違誤。
  ㈡抗告人雖主張其已因施用毒品罪經判處有期徒刑確定在案，
    並已在監執行，且在監服刑與入勒戒處所執行之原意上屬相
    同處罰性質，均係為令施用毒品者與外界隔離，戒除毒品，
    其目前在監服刑，已與外界完全隔離，已收警惕效果，無再
    令入勒戒處所執行之必要，請撤銷勒戒裁定云云。然按109
    年1月15日修正公布、同年7月15日施行之毒品危害防制條例
    第20條第3項規定，犯第10條之罪於觀察、勒戒或強制戒治
    執行完畢釋放後，3年後再犯第10條之罪者，適用本條前2項
    之規定。其修法理由謂：施用毒品者具「病患性犯人」之特
    質，並參諸世界各國之醫療經驗及醫學界之共識，咸認施用
    毒品成癮者，其心癮甚難戒除，如觀察、勒戒或強制戒治執
    行完畢釋放後，3年後始再有施用第一級、第二級毒品之行
    為者，足見其有戒除毒癮之可能，宜再採以觀察、勒戒方式
    戒除其身癮及以強制戒治方式戒除其心癮之措施，為能放寬
    觀察、勒戒或強制戒治制度之適用時機，以協助施用者戒除
    毒癮，爰修正第3項。徵諸同條例第23條第2項亦配合修正如
    上，可知本次修法對於施用毒品者施以觀察、勒戒、強制戒
    治，或依法追訴（或裁定交付審理）的適用範圍，已確立初
    犯為具「病患性犯人」的特質應先經一完整的醫療處置，3
    年內再犯者應依法追訴（或裁定交付審理），3年後再犯則
    裁定觀察、勒戒，應無疑義。但對於3犯以上距最近1次觀察
    、勒戒或強制戒治執行完畢釋放後，逾3年者，究應適用同
    條例第20條第3項或第23條第2項處理，本次修法未明確規定
    ，惟基於罪刑法定之明確性原則、法文之文義解釋，參諸觀
    察、勒戒等治療處置，乃結合醫師、觀護人、社工心理諮商
    等不同領域之專業人員參與之保安處分措施，目的除在戒除
    施用毒品者身癮、心癮外，並協助重新塑造生活紀律，改變
    其病態行為，與刑罰之執行並不相同，無法以刑罰補充或替
    代上開醫療處置之特性。從而，3犯以上如距最近1次觀察、
    勒戒或強制戒治執行完畢釋放後，已逾3年者，即應令觀察
    、勒戒，其間縱因另犯該罪經起訴、判刑或執行，究與觀察
    、勒戒或強制戒治已經完整之治療療程不同，無法補充或替
    代而等同上開醫療處置，均應再予觀察勒戒之機會，以善盡
    國家維護國民身心健康的最低限度保護義務，方為適法（最
    高法院109年度台上字第3240號、第4105號判決意旨參照）
    。本件抗告人既有前述施用毒品之行為，並距其最近1次因
    施用毒品而強制戒治執行完畢之日已逾3年，自應依修正後
    新法規定，再予適用觀察、勒戒或強制戒治之機會，不因抗
    告人這段期間是否有另犯施用毒品罪經起訴、判刑或執行而
    有不同。且毒品危害防制條例所規定之觀察、勒戒處分，其
    立法意旨在幫助施用毒品者戒除毒癮，該處分之性質非為懲
    戒行為人，而係為消滅行為人再次施用毒品之危險性，目的
    在戒除行為人施用毒品之身癮及心癮措施；觀察勒戒係導入
    一療程觀念，針對行為人將來之危險所為預防、矯治措施之
    保安處分，以達教化與治療之目的，可謂刑罰之補充制度，
    從而毒品危害防制條例本身所規定之觀察、勒戒及強制戒治
    等保安處分，雖兼具自由刑之性質，卻有刑罰不可替代之教
    化治療作用。是抗告人有前述施用毒品之行為，復經檢察官
    斟酌抗告人之個案情形及卷內事證後，向法院聲請裁定抗告
    人入勒戒處所觀察、勒戒，以達戒癮治療之目的，此實屬檢
    察官行使裁量權之範疇，且此裁量並無違反比例原則，亦無
    明顯裁量怠惰或恣意濫用裁量之情事，法院尚無自由斟酌以
    其他方式替代或得以其他原因免予執行之權。
五、綜上所述，原審以檢察官之聲請於法並無不合，裁定抗告人
　　應送勒戒處所觀察、勒戒，經核其認事用法並無違誤，抗告
　　意旨猶執前詞指摘原裁定不當，請求撤銷原裁定，核無理由
　　，應予駁回。
六、據上論斷，應依刑事訴訟法第412條，裁定如主文。　　
中　　華　　民　　國　　110 　年　　2 　　月　　18　　日
                  刑事第十八庭  審判長法  官  何俏美
                                      法  官  陳海寧
                                      法  官  葉乃瑋
以上正本證明與原本無異。
不得再抗告。
                                      書記官  程欣怡
中　　華　　民　　國　　110 　年　　2 　　月　　19　　日